臺灣臺南地方法院刑事判決　　　　　　　 96年度交訴字第4號
公　訴　人　臺灣臺南地方法院檢察署檢察官
被　　　告　甲○○
　　　　　　丙○○
上　一　人
選任辯護人　黃順天律師
上列被告因過失致死等案件，經檢察官提起公訴（95年度偵字第
8557號、第13124號），本院判決如下：
    主  文
甲○○因過失致人於死，處有期徒刑捌月。緩刑貳年。
丙○○因過失致人於死，處有期徒刑陸月，如易科罰金，以新臺
幣玖佰元折算壹日。緩刑貳年。
    事  實
一、丙○○考領有小型車普通駕駛執照，其於民國95年2月13日
    上午9時30分許，駕駛牌照號碼YT-8312號自小客車搭載同事
    甲○○，沿臺南市○區○○路由東往西方向行駛，途經裕農
    路與裕農路621巷設有燈光管制號誌正常運作之交岔路口時
    ，原應注意汽車在行人穿越道及交岔路口10公尺（起訴書誤
    載為100公尺）內不得臨時停車，且不得併排臨時停車，而
    依當時情形天候晴、日間自然光線，柏油路面乾燥、無缺陷
    、無障礙物，視距良好，並無不能注意之情形，詎丙○○因
    為欲讓甲○○下車購物，竟疏於注意，而在緊臨上開交岔路
    口西邊之裕農路619之2號（起訴書及警詢資料均誤載為619
    號）「7-11便利商店」前之裕農路由東向西之外側快車道上
    ，與停放於慢車道上之BT-3281號自小客車違規併排停車，
    YT-8312號自小客車車身後半部並停在上開交岔路口西邊之
    行人穿越道上。甲○○於丙○○臨時停車後欲開啟車門下車
    之際，原應注意汽車停車向外開啟車門時，應注意行人、其
    他車輛、並讓其先行，而依當時情形並無不能注意之情事，
    詎其竟疏於注意即貿然開啟左後車門欲下車，適有丁○駕駛
    VAP-668號輕機車搭載其配偶劉曾秋桂，於綠燈時沿裕農路
    由東向西之外側快車道上行駛（因慢車道已被BT-3281 號自
    小客車違規停車佔用而無法行駛），YT-8312號自小客車左
    後車門遂與丁○駕駛之VAP-668號輕機車右手把發生碰撞，
    致丁○、劉曾秋桂均人車倒地〔丁○因而受有左膝蓋擦挫傷
    之傷害（嗣經丁○於96年4月11日於本院審理前，具狀撤回
    傷害之告訴）〕，劉曾秋桂因而受有頭胸撞傷、胸肋骨折、
    顱內出血合併呼吸衰竭之傷害，經送往臺南市立醫院醫急救
    ，於95年3月15日上午6時許不治死亡。丙○○及甲○○則於
    肇事後，在未被有偵查權之公務員或機關發覺前，向前來處
    理之警察自首。
二、案經丁○訴由臺南市警察局第一分局報請臺灣臺南地方法院
    檢察署檢察官偵查起訴。
    理  由
一、訊據被告甲○○、丙○○固不否認有於上開時、地，因甲○
    ○開啟YT-8312號自小客車左後車門不慎撞及丁○駕駛之VAP
    -668號輕機車右手把，致告訴人丁○及被害人劉曾秋桂因而
    人車倒地，丁○因此受有左膝蓋擦挫傷之傷害；劉曾秋桂則
    受有頭胸撞傷、胸肋骨折、顱內出血合併呼吸衰竭之傷害，
    於95年3月15日上午6時許不治死亡。惟被告甲○○辯稱：開
    車門前我有看後面並無來車後才開的，我有盡到注意的義務
    云云。被告丙○○則辯稱：我不認罪，當時我不知道甲○○
    要從左後方開車門出去，而且當時是因為我前面有輛機車從
    7-11便利商店出來，我踩煞車，然後甲○○開啟車門，就發
    生車禍了，我不是要停那邊的云云。
二、經查：
(1)、因發生本件車禍，致丁○受有左膝蓋擦挫傷之傷害；劉曾秋
    桂受有頭胸撞傷、胸肋骨折、顱內出血合併呼吸衰竭之傷害
    ，並於95年3月15日上午6時許不治死亡，有道路交通事故現
    場圖、道路交通事故調查報告表（一）、（二）各1紙、臺
    南市立醫院出具之診斷證明書3紙、警察蒐證之現場照片17
    張及臺南市警察局鑑識課現場勘察報告1份、勘察照片34張
    附卷可稽。被害人劉曾秋桂係因本件車禍死亡，亦有臺灣臺
    南地方法院檢察署檢察官督同檢驗員相驗屍體之相驗筆錄、
    驗斷書、相驗屍體證明書及相驗照片等附卷可資佐證。又本
    件車禍之肇事地點係在裕農路619之2號「7-11便利商店」前
    ，而非起訴書及警詢資料所載之619號前，且該處路段劃設
    有紅線，禁止臨時停車，業據本院受命法官與告訴人、被告
    及辯護人等，於96 年3月30日到現場會勘明確，有勘驗筆錄
    及勘驗之現場圖各1份附卷可稽。
(2)、證人丁○於本院96年6月4日審理時證稱：當時我停等紅燈，
    綠燈時要起動，因前方有兩輛汽車停車，一輛在外側快車道
    ，一輛停在慢車道，所以我騎到外側快車道車（YT-8312號
    自小客車）的車旁，此時該車車門突然推出，我要往左閃避
    不及，結果撞到機車把手，我太太就拋出趴在內側快車道上
    ，人也昏迷了，我本身則是左膝蓋擦挫傷。該車車門是突然
    向外開啟，而且開的很大，若是慢慢開，我機車應可閃過，
    我機車是右側把手撞到。當時YT-8312號自小客車沒有啟警
    示燈，煞車燈也沒有亮，因當時綠燈亮時，我車子起動，視
    線看前方，所以我有看被告車子的煞車燈並沒有亮。我停等
    紅燈時，該兩車就已停在那邊了，我與我太太都有戴安全帽
    ，我當時之時速很慢，我沒有注意看碼錶，但大約10幾公里
    左右等語。
(3)、證人甲○○於本院96年6月4日審理時證稱：其不從YT-8312
    號自小客車右側下車是因其有試著開啟，雖車門可以打開，
    但人無法下去，所以才從左側下車」。當時丙○○車子的手
    煞車已經拉起停好車子了，「我問她是否已停好，她說停好
    了，而且她已在整理公司資料了，我們要去公司上課，當時
    如果車子沒有停好，我不會下車，這是安全問題」。並稱丙
    ○○停好車子約一分鐘左右其才下車，在這一分鐘左右的時
    間，其二人有交談，「我問她要不要吃早餐，且當我打不開
    右側車門時，我還向她抱怨，之後才從左邊下車」。其下車
    前沒有轉頭看後面，其原坐在車內後座右側位置，但右側打
    不開，才改坐到車內後座左側，並在要開啟左側車門時，才
    去看車外與車內之後視鏡的，其看到後面是紅燈以及一大堆
    的車子，當時是紅燈，那邊的車輛尚未過來等語。
(4)、經查，依卷附道路交通事故現場圖及現場照片顯示：BT-328
    1號自小客車當時係違規停在裕農路619之2號「7-11便利商
    店」前之慢車道上，YT-8312號自小客車則違規停在裕農路
    由東向西之外側快車道上，且併排停在BT-3281號自小客車
    之略為左後方，車身後半部並停在裕農路與裕農路621巷交
    岔路口西邊之行人穿越道上，並因上開2車併排停車，導致
    該處之慢車道無法通行，此一情形與證人丁○上開(2)所證述
    當時上開2車停車之情形相符，並為被告甲○○、丙○○所
    不爭之事實。又甲○○稱其有試著開啟YT-8312號自小客車
    之右後車門，雖車門可以打開，但人無法下去，所以才從左
    側下車云云。惟查依現場照片（見檢方95年度偵字第8557號
    卷編號至之4張照片）及道路交通事故現場圖詳細比對
    ，上開2車之間隔約有0.5公尺，本不影響YT-8312號自小客
    車後座乘客之下車，且該車與BT-3281號自小客車雖併排停
    車，但2車前後仍有相隔一小段距離，致BT-3281號自小客車
    不會擋到YT-8312號自小客車後車門之開啟，此從上開編號
    、編號之照片與道路交通事故現場圖比對，益為明確。
    足見被告甲○○所稱其不從YT-8312號自小客車右側下車是
    因車門雖可以打開，但人無法下去，所以才從左側下車云云
    ，與實情不符，應不足採信。又被告甲○○雖辯稱開車門前
    其有看後面並無來車後才開的，其有盡到注意的義務云云。
    惟縱使其上開(3)所稱其在要開啟左側車門時，有看車外與車
    內之後視鏡，看到後面是紅燈，那邊的車輛尚未過來屬實，
    然車輛之後視鏡係設計給駕駛人看的，而非給乘客看的，二
    者之位置、角度不同，乘客當然無法從後視鏡看到車後之全
    貌，且從其看完後視鏡再開啟車門當中仍有一、二秒之落差
    ，其事實上並未轉頭看後面之道路車行狀況，亦未保持密切
    注意觀看後面之道路車行狀況，直到開啟車門下車，否則其
    應不致於渾然不知上開路口綠燈亮起，丁○已駕駛VAP-668
    號輕機車過來，其仍開啟車門以致發生本件車禍，足見其上
    開辯稱已盡到注意的義務云云，應不足採信。
(5)、另被告丙○○雖辯稱：其當時不知道甲○○要從左後方開車
    門出去，而且當時其前面有輛機車從7-11便利商店出來，其
    踩煞車，然後甲○○開啟車門，就發生車禍了，我不是要停
    那邊的云云。然被告丙○○對於當時其前面有輛機車從7-11
    便利商店出來一事，無法舉證以實其說，且7-11便利商店門
    前當時全部被BT-3281號自小客車擋住，有上開編號照片
    可稽，根本不可能有機車從7-11便利商店出來。又當時其駕
    駛之YT-8312號自小客車之煞車燈並沒有亮，業據證人丁○
    於上開(2)證述明確，益足證明並無其所稱之「當時其前面有
    輛機車從7-11便利商店出來，其踩煞車」一事。又甲○○已
    於上開(3)證稱當時被告丙○○車子的手煞車已經拉起停好車
    子了，「我問她是否已停好，她說停好了，而且她已在整理
    公司資料了，我們要去公司上課，當時如果車子沒有停好，
    我不會下車，這是安全問題」等語。按如果被告丙○○當時
    尚未停好車，僅是為讓其所謂之機車先行而踩煞車暫時停車
    ，應會提醒甲○○，以免甲○○貿然下車而發生危險，然其
    並未對甲○○發出上開之警語，且當時被告丙○○並非將車
    停靠在路邊，而係併排停在快車道上，具有相當之危險性，
    甲○○為其本身之安全著想，若未確定丙○○已確實停車，
    其豈敢開啟車門以下車？再者，被告丙○○駕駛YT-8312 號
    自小客車與BT-3281號自小客車併排停車時，並非二車齊排
    ，而是略有前後，且其車車身後半部不惜停在上開交岔路口
    西邊之行人穿越道上，並因此而留下其車輛右後車門可以開
    啟之空間，其目的不外是要讓甲○○能從右後車門下車。只
    是讓其意想不到的是甲○○竟打開左後車門欲從該處下車，
    然其既違規併排停在不該停車之上開交岔路口外側快車道上
    ，即應知十分危險，並可預料萬一甲○○打開左後車門從該
    處下車難免發生危險，其竟未事先注意提醒甲○○並事先禁
    止甲○○打開左後車門下車，豈能謂無過失，其上開所辯應
    不足採信。準此，辯護人為其辯護稱：甲○○從左後方下車
    ，是丙○○所無法注意的，所以丙○○停車與本件車禍間，
    應無相當因果關係云云，亦不足採。
(6)、按汽車於行人穿越道或交岔路口10公尺內，不得臨時停車；
    且不得併排臨時停車；又停車向外開啟車門時，應注意行人
    、車輛，並讓其先行，95年6月16日修正（95年7月1日施行
    ）前之道路交通安全規則第111條第1項第1款、第2款、第5
    款及同規則第112條第1項第15款定有明文。被告丙○○停車
    時及被告甲○○於車輛停車開啟車門時自均應注意遵守上開
    規定。而依當時情形天候晴、日間自然光線，柏油路面乾燥
    、無缺陷、無障礙物，視距良好，有上開道路交通事故調查
    報告表（一）及現場照片可稽，客觀上並無不能注意之情形
    ，詎被告丙○○駕駛YT-8312號自小客車，因為欲讓其所載
    之被告甲○○下車購物，竟疏於注意，而在緊臨上開交岔路
    口西邊之裕農路619之2號（起訴書及警詢資料均誤載為619
    號）「7-11便利商店」前之裕農路由東向西之外側快車道上
    ，與停放於慢車道上之BT-3281號自小客車違規併排停車，Y
    T-8312號自小客車車身後半部並停在上開交岔路口西邊之行
    人穿越道上。甲○○於丙○○臨時停車後欲開啟車門下車之
    際，亦疏於注意後面有無來車即貿然開啟左後車門欲下車，
    適有丁○駕駛VAP-668號輕機車搭載其配偶劉曾秋桂，於綠
    燈時沿裕農路由東向西之外側快車道上行駛（因慢車道已被
    BT-3281號自小客車違規停車佔用而無法行駛），YT-8312號
    自小客車左後車門遂與丁○駕駛之VAP-668號輕機車右手把
    發生碰撞，致丁○、劉曾秋桂均人車倒地〔丁○因而受有左
    膝蓋擦挫傷之傷害（嗣經丁○於96年4月11日於本院審理前
    ，具狀撤回傷害之告訴）〕，被害人劉曾秋桂因而受有頭胸
    撞傷、胸肋骨折、顱內出血合併呼吸衰竭之傷害，經送往臺
    南市立醫院醫急救，於95年3月15日上午6時許不治死亡，被
    告甲○○、丙○○自難辭其等過失之責。被告甲○○、丙○
    ○之過失行為與被害人劉曾秋桂受有上開傷害不治死亡間，
    並有相當因果關係。本件車禍肇事責任經檢察官送請臺灣省
    臺南區車輛行車事故鑑定委員會鑑定結果，認為「丙○○
    駕駛小客車，違規快車道停車，開啟車門未注意後方車輛
　　，為肇事原因；丁○無肇事因素；BT-3281號小客車路
    口紅線停車有違規定」，有臺灣省臺南區車輛行車事故鑑定
    委員會95年6月7日臺南區950439號鑑定意見書附卷可稽。顯
    然亦認定被告丙○○之違規停車與被告甲○○之開啟車門未
    注意後方車輛是本件車禍之肇事原因。又就被告甲○○、丙
    ○○之過失情節相較而言，本院認被告甲○○之過失情節較
    被告丙○○之過失情節重。綜上所述，事證明確，被告甲○
    ○、丙○○之犯行洵堪認定。
三、核被告甲○○、丙○○所為，均係犯刑法第276條第1項之過
    失致死罪。被告甲○○、丙○○於肇事後，在未被有偵查權
    之公務員或機關發覺前，向前來處理之警察自首，進而接受
    裁判，有臺南市警察局第一分局道路交通事故肇事人自首情
    形紀錄表附卷可稽。按行為後法律有變更者，適用行為時之
    法律。但行為後之法律有利於行為人者，適用最有利於行為
    人之法律，刑法第2條第1項定有明文。刑法於94年2月2日修
    正公布，並於95年7月1日生效施行，本件被告甲○○、丙○
    ○犯罪及自首均在新刑法施行前，修正前之刑法第62條規定
    「對於未發覺之罪自首而受裁判者，減輕其刑。但有特別規
    定者，依其規定。」，採必減制；新刑法第62條規定「對於
    未發覺之罪自首而受裁判者，得減輕其刑。但有特別規定者
    ，依其規定。」，採得減制。二者相比，以修正前之刑法第
    62條前段規定對被告較為有利，依刑法第2條第1項前段規定
    ，自均應適用修正前之刑法第62條前段規定，減輕其刑。審
    酌被告甲○○、丙○○之品行（均無前科）、生活狀況（均
    小康）、智識教育程度（均為高職畢業）、所生之危害（致
    被害人劉曾秋桂受有上開傷害不治死亡）、被告甲○○之過
    失情節較被告丙○○之過失情節重，以及被告甲○○、丙○
    ○事後已與被害人之家屬成立民事調解，有調解筆錄1份附
    卷可稽等一切情狀，爰分別量處如主文所示之刑，被告丙○
    ○部分並諭知易科罰金之折算標準，以示懲儆。又被告丙○
    ○犯罪在新刑法施行之前，修正前之刑法第41條第1項前段
    原規定：「犯最重本刑為5年以下有期徒刑以下之刑之罪，
    而受6個月以下有期徒刑或拘役之宣告，因身體、教育、職
    業、家庭之關係或其他正當事由，執行顯有困難者，得以1
    元以上3元以下折算1日，易科罰金」，上開易科罰金之折算
    標準，依修正前罰金罰鍰提高標準條例第2條前段之規定（
    因刑法有關易科罰金、易服勞役折算標準已提高，故該條例
    於95年5月17日以總統華總一義字第09500069791號令修正公
    布予以刪除第2條條文，並自95年7月1日施行），就其原定
    數額提高為1百倍折算1日，依舊刑法第41條易科罰金之折算
    標準，原均應以銀元300元折算1日，即以新臺幣900元折算
    為1日；惟新刑法第41條第1項前段已修正為：「犯最重本刑
    為5年以下之刑之罪者，而受6個月以下有期徒刑或拘役之宣
    告者，得以新臺幣1千元、2千元或3千元折算1日，易科罰金
    」。經依新刑法第2條第1項規定比較修正前後之易科罰金折
    算標準，以舊法較有利於被告，自應適用修正前刑法第41條
    第1項前段規定為易科罰金之折算標準。又查被告行為後，
    刑法施行法增訂第1條之1，於95年6月14日經總統公布，並
    自同年7月1日起施行，該條規定：「中華民國94年1月7日刑
    法修正施行後，刑法分則編所定罰金之貨幣單位為新臺幣。
    94年1月7日刑法修正時，刑法分則編未修正之條文定有罰金
    者，自94年1月7日刑法修正施行後，就其所定數額提高為30
    倍。但72年6月26日至94年1月7日新增或修正之條文，就其
    所定數額提高為3倍」。本件被告所犯之罪，依增訂刑法施
    行法第1條之1之規定，其罰金以新臺幣為單位，數額應提高
    30倍，此與修正前之罰金以銀元為單位，對被告而言，並無
    不利。刑法施行法第1條之1係取代罰金罰鍰提高標準條例部
    分條文，與罰金罰鍰提高標準條例（包括修正前罰金罰鍰提
    高標準條例第2條前段之規定）之罰金額度相同，既不發生
    有利或不利問題，只是將貨幣單位由銀元改為新臺幣，並非
    法律變更刑度之條文，自應逕予適用刑法施行法第1條之1，
    併此敘明。又本件犯罪在新刑法施行之前，緩刑之宣告依最
    高法院95年5月23日95年度第8次刑事庭會議之決議，應適用
    新刑法第74條之規定。查被告甲○○、丙○○之前均未曾受
    有期徒刑以上刑之宣告，有臺灣高等法院被告前案紀錄表在
    卷可憑，其等經此教訓後，應知所警惕，信無再犯之虞，本
    院因認所宣告之刑以暫不執行為適當，爰依刑法第74 條第1
    項第1款規定，均併諭知緩刑2年，以勵自新。
四、公訴意旨謂被告甲○○、丙○○因上開之過失行為，致丁○
    受有左膝蓋擦挫傷之傷害，其二人均另犯有刑法第284條第1
    項前段之過失傷害罪。按告訴乃論之罪，告訴人於第一審辯
    論終結前得撤回其告訴；又告訴經撤回者，應諭知不受理之
    判決，並得不經言詞辯論為之，刑事訴訟法第238條第1項、
    第303條第3款、第307條分別定有明文。查本件告訴人丁○
    告訴被告甲○○、丙○○過失傷害部分，檢察官認被告係觸
    犯刑法第284條第1項前段之罪，依同法第287條前段之規定
    ，須告訴乃論。茲據告訴人丁○以被告甲○○、丙○○已與
    其成立民事調解為由，於96年4月11日於本院審理前，具狀
    撤回過失傷害之告訴，依照首開說明，此部分本應不經言詞
    辯論，逕為諭知不受理之判決，惟檢察官認被告甲○○、丙
    ○○所犯之過失傷害罪與上開過失致死罪間有想像競合之關
    係，此部分爰不另為不受理之諭知。
據上論斷，應依刑事訴訟法第299條第1項前段，刑法第2條第1項
前段、第276條第1項，修正前刑法第41條第1項前段、第62條前
段，刑法第74條第1項第1款，刑法施行法第1條之1，判決如主文
。
本案經檢察官乙○○到庭執行職務
中　　華　　民　　國　　96　　年　　6　 　月　  14　　日
　　　　 　　　  交通法庭審判長法　官　陳顯榮
                               法　官　柯顯卿
                               法　官　林勝利
以上正本證明與原本無異。
如不服本判決，應於判決送達後10日內，向本院提出上訴狀。
　　　　　　　　　　　　　　 　書記官　陳金堂
中　　華　　民　　國　　96　　年　　6　 　月　  14　　日
附錄本案論罪科刑法條全文：
中華民國刑法第276條
因過失致人於死者，處2年以下有期徒刑、拘役或2千元以下罰金
。
從事業務之人，因業務上之過失犯前項之罪者，處5年以下有期
徒刑或拘役，得併科3千元以下罰金。
